臺灣高等法院臺中分院民事判決
111年度上字第308號
上  訴  人  劉信佑  

                      居彰化縣○○鄉○○路000號        訴訟代理人  黃勝雄律師
被上訴人    祭祀公業劉文獻

法定代理人  劉智忠  
訴訟代理人  莊國禧律師
上列當事人間請求拆屋還地等事件，上訴人對於民國111年4月29
日臺灣彰化地方法院110年度訴字第13號第一審判決提起上訴，
本院於111年9月14日言詞辯論終結，判決如下：
    主  文
上訴駁回。
第二審訴訟費用由上訴人負擔。
    事實及理由
壹、訴訟要旨：
一、被上訴人主張：被上訴人為坐落彰化縣○○鄉○○段000○000○00
    0地號土地（以下均逕載地號，合稱系爭土地）之所有人。
    上訴人興建如原判決附圖（即彰化縣○○地政事務所鑑測日期
    民國111年1月25日土地複丈成果圖，下稱附圖）編號00、00
    、0、0、0、00所示地上物（下合稱系爭地上物），無權占
    用系爭土地（面積依序為63、403、114、93、415、4平方公
    尺，合計1,92平方公尺），自應拆除系爭地上物，並返還起
    訴前回溯5年內即自104年12月23日起算之相當於租金之不當
    得利。爰依民法第767條第1項前段、中段及第179條規定，
    聲明求為判命上訴人拆除系爭地上物，將該占用部分土地返
    還予被上訴人，並給付被上訴人新臺幣（下同）211,641元
    ，及自110年1月1日起至返還占用部分土地之日止，按月給
    付3,534元之判決（被上訴人於原審逾上開聲明範圍之請求
    ，經原審判決敗訴，未據被上訴人聲明不服，不在本院審理
    範圍，不予贅述）。
二、上訴人則以：被上訴人之設立人○○、○○○、○○、○○、○○○（上
    訴人之祖父）、○○於清末民初時期，即全體同意就系爭土地
    ，除設公廳外，其餘部分分配予各設立人，按分配位置及範
    圍各自使用收益，並已互不干涉長達100多年，而有分管契
    約存在，該分管契約之性質應屬使用借貸。如附圖編號00、
    00、0、0所示地上物坐落之土地，原係分配予○○管理使用，
    嗣由○○在繼承，○○在於43年4月8日將其房份出售予上訴人之
    父○○而生歸就效力，並將其分管使用之土地點交予○○接管，
    而○○於81年11月10日死亡後，即由上訴人繼承並接管使用上
    開土地，於其上興建上開地上物，故上訴人具有依分管契約
    使用之合法權源。至附圖編號0、00所示鐵皮圍牆，係上訴
    人於102年10月至108年10月間擔任被上訴人之管理人，為防
    止他人傾倒垃圾，而基於管理人身分搭建，該鐵皮圍牆現應
    由被上訴人自行管理，上訴人未占有該部分土地。縱認上訴
    人係無權占有系爭土地而受有不當得利，亦應以申報地價總
    額年息百分之5為限等語，資為抗辯。
貳、原審為被上訴人一部勝訴、一部敗訴之判決，即判命：㈠上
    訴人應將坐落系爭土地上如附圖編號00、00、0、0、0、00
    所示之地上物拆除，並將所占用之土地返還予被上訴人。㈡
    上訴人應給付被上訴人211,641元。㈢上訴人應自110年1月1
    日起至返還上開所占用土地之日止，按月給付被上訴人3,53
    4元；另駁回被上訴人其餘之訴，並就被上訴人勝訴部分，
    諭知以供擔保為條件之准、免假執行。上訴人提起上訴，聲
    明求為判決：原判決不利於上訴人部分廢棄；上開廢棄部分
    ，被上訴人在第一審之訴駁回。被上訴人則答辯聲明：上訴
    駁回。(被上訴人敗訴部分，未據上訴，非本院繫屬範圍。)
參、兩造不爭執事項（原審卷第411頁）：
一、000、000、000地號土地（於重劃前為彰化縣○○鄉○○段○○○段
    00○0000○0000○0000地號土地）自日據時期起迄今均為被上
    訴人所有。
二、000、000、000地號土地上現有系爭地上物。
三、如附圖編號0、00所示地上物為上訴人出資興建，且現為上
    訴人所有。
四、被上訴人之派下員系統表及派下成員現如原審卷第147、149
    頁所示。
肆、得心證之理由：
一、被上訴人主張上訴人所有系爭地上物係無權占用系爭土地，
    上訴人則以系爭土地有分管契約存在，系爭地上物坐落位置
    之土地為○○所分管使用，伊被繼承人○○向○○之繼承人○○在購
    買其房份，並獲點交該分管位置土地，其後由伊繼承取得該
    部分權利，伊為有權占有等語置辯。經查：
　㈠按所有人對於無權占有或侵奪其所有物者，得請求返還之；
    對於妨害其所有權者，得請求除去之；民法第767條第1項前
    段、中段定有明文。又以無權占有為原因，請求返還土地者
    ，土地所有權人對其土地被無權占有之事實無舉證責任，占
    有人應就其取得占有係有正當權源之事實證明之（最高法院
    85年度台上字第0000號判決意旨參照）。又按台灣之祭祀公
    業並非法人，僅屬於某死亡者後裔公同共有祀產之總稱，其
    本身無權利能力，不能為權利之主體，其財產應為祭祀公業
    派下公同共有，不因土地登記簿記載其所有人名義為祭祀公
    業，而異其性質，故該不動產仍應認為其派下公同共有（最
    高法院65年度第2次民庭庭推總會議決議㈢參照）。是關於祭
    祀公業財產之處分及權利之行使，除依公同關係所由規定之
    法律或契約另有規定外，應得公同共有人全體之同意。系爭
    土地自日據時期起迄今均為被上訴人所有，而系爭地上物乃
    為上訴人所興建等情，為兩造所不爭執（見不爭執事項、
    本院卷第103頁），上訴人抗辯其係有權占有系爭土地，自
    應就其占有有正當權源之事實，負舉證之責。
　㈡而按共有人對共有物之特定部分占用收益，須徵得其他共有
    人全體同意；共有人間就共有物之全部劃定範圍，各自占用
    共有物之特定部分而為管理者，為共有物之分管契約（最高
    法院86年度台上字第0000號號判決意旨參照）；又依98年1 
    月23日修正前民法第820 條第1 項規定，分管契約應由共有
    人全體共同協議訂定之（最高法院106年度台上字第000號判
    決意旨參照）。末按意思表示有明示及默示之分，前者係以
    言語文字或其他習用方法直接表示其意思，後者乃以其他方
    法間接的使人推知其意思；至若單純之沈默則與默示之意思
    表示不同，除有特別情事，依社會觀念可認為一定意思表示
    者外，不得即認係默示之意思表示。
　㈢上訴人主張系爭土地共有人間有分管契約存在，固據提出被
    上訴人派下員繼承系統表、杜賣契字影本、本院107年度重
    上字第00號和解書影本、設立人分管位置圖、使用明細表為
    證（原審卷第49-61頁、第221-223頁、第251-252頁）。惟
    被上訴人否認有分管契約存在，並爭執該等杜賣契字、設立
    人分管位置圖、使用明細表之真正。經查：
　1.當事人提出之私文書，必先證其真正，始有形式之證據力。
    如他造否認該提出之私文書影本，或爭執其內容之記載，在
    舉證人提出原本前，不認該影本有何形式之證據力（最高法
    院111年度台上字第000號判決意旨參照）。本件上訴人提出
    之賣主○○在與買主○○之土地杜賣契字，及賣方○○○與買主○○
    、○○○之杜賣契字，均為影本，上訴人並未能提出原本以供
    比對該影本是否與原本相符；且該等杜賣契字經賣方簽名部
    分之內容均係繕打之文字，但關於買主部分之買受內容則均
    為手寫，而該等買方手寫字據與賣方簽名之繕打紙張間雖其
    上方有○○在字樣之印文，亦非完整，形式觀之，是否確為同
    一份文件之前後頁，亦非無疑，而難認該等杜賣契字有何形
    式之證據力。
　2.又依兩造不爭執之被上訴人派下員系統表及派下成員資料所
    示（見不爭執事項），○○○被上訴人設立人○○之子，○○○為○
    ○之養子，訴外人○○○、○○○為○○○之孫，而上訴人之管理人劉
    智忠則為○○之子○○○之長男。雖被上訴人之管理人劉智忠與○
    ○○、○○○（下稱劉智忠等3人）曾與上訴人於本院107年度重
    上字第00號確認派下權房份事件達成和解，有該和解書在卷
    可憑（原審卷第251-252頁），但依該和解書所載，劉智忠
    等3人固同意移轉登記其等就000、000、000土地所屬房份財
    產之應有部分各24分之1予上訴人，然該和解書第4項亦明白
    記載：「雙方同意本次和解內容不得作為劉智忠等3人承認○
    ○及○○○等二人確實有承買派下房份之證據及二份杜賣契字之
    真實…」等語，自無從依該和解書據以為上開杜賣契字為真
    正之認定。而上訴人復未能提出其他證據舉證以證明該等杜
    賣契字之真正，自不能認該等杜賣契字為真正。
　3.至上訴人提出之分管位置圖、使用明細表，則均係上訴人個
    人所製作乙情，為上訴人所自承（本院卷第76頁），且經核
    該使用明細表內容，亦與上訴人所陳報之系爭土地使用現況
    並非完全相符（原審卷第225-229頁），而上訴人又未能舉
    證證明該分管位置圖及使用明細之真正，自難認具有形式之
    證據力。從而，上訴人以前開杜賣契字影本、本院107年度
    重上字第00號和解書影本及設立人分管位置圖、使用明細表
    ，據以主張系爭土地存有分管契約，其係基於受讓並繼承取
    得之權利，而有權占有使用系爭地上物坐落之土地，即難採
    信。
　4.況且，縱使上訴人能證明上開杜賣契字形式上為真正，因○○
    在與上訴人之父○○，及○○○與○○、○○○所簽訂之杜賣契字僅分
    別記載：「買賣標的土地標示：彰化縣○○鄉○○○○○○○○地號、
    ○○○○○之壹地號、○○○○○之貳地號、○○○○○之參地號（即系爭
    土地，見不爭執事項）。右四筆土地所有權人祭祀公業劉
    文獻之所有名義，賣主（按：即○○在，下同）係該祭祀公業
    之派下，從來依本省舊慣例厝前水田部份分配與有鬮分權，
    派下人執掌自耕收益納課，茲賣主基於派下權分配應有祖先
    厝前○○○○坵自耕水田乙坵，面積約五厘半，今因乏款應用，
    情願以表記價金出賣與台端取得為己有…」、「不動產標示
    ，台中縣社○○○○○○○○○○○…同所○○○○○壹…同所○○○○○貳…同所○○
    ○○○參…○○○○號地上建築○○○○○○○○造平家建住家貳間，又正身
    厝公廳壹間持分四分之壹房份全部，以上土地四筆所有權人
    祭祀公業劉文獻之所有產業，賣主（按：即○○○）乃是其傳
    下第貳房之派下人，基此公同共有財產所應得房頭份肆分之
    壹全部及公廳所有房份四分之壹全部，並自置護龍尾房屋貳
    間連同在內，以表載價款出賣，是實自賣之後喜願脫離該公
    業之公同共有關係…」等語（原審卷第53、54、59、61頁）
    ，並未有一語提及「基於設立人全體或派下人全體之約定使
    用土地」等相關內容，則○○在、○○○或其等先祖是否確係基
    於被上訴人全體派下員已就系爭土地共同劃定使用範圍成立
    分管契約後，才將所分管之系爭土地部分權利讓渡予○○等人
    ，尚無從僅依該等杜賣契字即為認定。尤其，依上開杜賣契
    字所載「依本省舊慣例」、「基於派下權分配應有」、「基
    此公同共有財產所應得房頭份」等語觀之，可知○○在、○○○
    或其等祖先非無可能自以為就系爭土地之特定部分有使用權
    限，進而占有使用該特定部分，是以益難僅依上開杜賣契字
    即逕為上訴人之全體設立人或全體派下員曾就系爭土地成立
    分管契約。
　5.至上訴人所建築之系爭地上物雖長期坐落系爭土地而未遭被
    上訴人之其他派下員反對，然依彰化縣○○○公所檢送之被上
    訴人管理人登記資料、被上訴人之派下全員系統表、派下現
    員名冊、不動產清冊、土地登記謄本、異動索引、彰化縣○○
    ○○重劃區土地所有權人原有土地與新分配土地對照清冊所示
    （原審卷第133-140頁、第149-151頁、第161-216頁），被
    上訴人之原管理人○○○於24年4月9日即已死亡，迄至103年間
    始選任新管理人並為管理人變更登記，可見被上訴人已長久
    處於無管理人管理之狀態，而其他派下員又可能礙於宗親情
    誼或避免麻煩或缺乏管理能力等原因，因此保持沉默而未予
    干涉。是以自不能僅依系爭地上物已長期坐落系爭土地上，
    即遽爾推論其他派下員全體已默示同意上訴人得以系爭地上
    物合法占用系爭土地，而認有分管契約存在。
  ㈣綜上所述，上訴人所舉證證據並不足證明系爭土地具有分管
    契約存在，則上訴人抗辯系爭地上物係基於分管契約，而有
    占有使用系爭土地之合法權源云云，即非足採。　　
二、依前論述，本件並無證據足證系爭土地具有分管契約存在，
    則上訴人所有系爭地上物占有使用系爭土地，自屬無權占有
    。上訴人雖於本院另抗辯附圖編號0、00所示鐵皮圍牆，係
    伊於102年10月至108年10月擔任被上訴人管理人期間，為防
    止他人傾倒垃圾所搭建，該鐵皮圍牆現應為被上訴人自行管
    理，伊未占有該部分土地云云。惟按當事人對於他造主張之
    事實，或對於法官整理協議之不爭執事項，於言詞辯論或準
    備程序積極而明確的表示沒有意見，性質上應屬民事訴訟法
    第279條第1項所規定之自認，在未經自認人依同條第3 項規
    定合法撤銷前，法院不得為與其自認之事實相反之認定。上
    訴人於原審抗辯該附圖編號0、00所示圍牆坐落之土地，原
    亦係分配予○○管理使用，其後裔○○○將該部分土地之管理使
    用權及其房份，於38年2月9日出售予○○及○○○2人，再由伊因
    繼承而管理使用此部分土地等語（原審卷第46-47頁），嗣
    兩造於原審言詞辯論期日經承辦法官協議簡化兩造不爭執事
    項及爭點時，均同意將「如附圖編號0、00所示地上物為上
    訴人出資興建，且現為上訴人所有」列為不爭執事項（原審
    卷第411-412頁），性質上屬上訴人就此事實之自認，而上
    訴人復未能舉證證明該自認與事實不符，且被上訴人亦否認
    有上訴人所稱附圖編號0、00所示圍牆坐落部分土地現由被
    上訴人自行管理使用之事實（本院卷第102頁），則依前開
    說明，上訴人自應受其拘束，不得再事爭執。故上訴人於本
    院更異其詞改稱未占有使用附圖編號0、00所示圍牆部分云
    云，並不足採。從而，被上訴人依民法第767條第1項前段、
    中段規定，請求上訴人拆除系爭地上物，並返還該占用部分
    之土地，自屬有據。
三、關於被上訴人請求上訴人給付相當於租金之不當得利部分：
　㈠按無法律上之原因而受利益，致他人受損害者，應返還其利
    益；依其利益之性質不能返還者，應償還其價額，民法第17
    9 條前段、第181 條但書分別定有明文。而無權占有他人土
    地，可能獲得相當於租金之利益，為社會通常之觀念，故加
    害人應返還之不當得利之範圍，為相當於租金之利益。上訴
    人所有系爭地上物，並無占有使用系爭土地之合法權源，而
    各占有系爭土地如附圖編號00、00、0、0、0、00部分（面
    積依序為63、403、114、93、415、4平方公尺，合計1,92平
    方公尺），自屬無法律上之原因而受有利益，致被上訴人無
    法使用、收益此部分土地而受有損害，是上訴人依民法第17
    9條規定，請求被上訴人返還自起訴前5年即104年12月23日
    起算所受相當於租金之不當利益，即屬有據。
  ㈡次按耕地地租不得超過地價百分之8，城市地方土地之租金，
    以不超過土地申報總價年息百分之10為限，而所謂「土地總
    價額」，是以法定地價為準，即土地所有人依土地法所申報
    之地價，土地法第97條第1項、第105 條、第148 條、土地
    法施行法第25條分別定有明文。至所謂「年息百分之10為限
    」，乃指基地租金之最高限額而言，並非必須照申報價額年
    息百分之10計算之，尚須斟酌基地之位置、工商業繁榮之程
    度、使用人利用基地之經濟價值及所受利益等情事，以為決
    定。另土地法第97條限制房屋租金之規定，僅限於城市地方
    供住宅用之房屋有其適用，至供營業用房屋並不涵攝在內（
    最高法院94年度第2 次民事庭會議決議參照）。審酌系爭00
    0地號土地為特定農業區之農牧用地，000、000地號土地則
    為鄉村區之乙種建築用地。又系爭土地可直接或間接通往○○
    ○○○○○○一巷道路，交通尚稱便利，附近多為住家，商業活動
    並非甚為發達，而附圖編號00、00、0所示地上物，係由上
    訴人作為經營○○○○○○○○公司之工廠及堆放貨品地點之營業使
    用；附圖編號0部分地上物應屬住家，無證據足認有作為營
    業使用；附圖編號0、00土地上則為鐵皮圍牆及其間之雜樹
    、空地，亦非作為營業使用等情，有原審勘驗筆錄、現場照
    片、土地登記謄本及GOOGLE地圖在卷可稽（原審卷第83-93
    頁、第155至159、第367至379頁、第427頁、本院卷第107-1
    09頁）。依上開說明，上訴人就附圖編號00、00、0部分所
    受相當於租金之不當得利，即不受土地法第97條所定租金最
    高限制之拘束等情，認被上訴人就遭占用附圖編號00、00、
    0部分土地所受相當於租金之損害，或上訴人占有此部分土
    地可得之利益，以按分別占用之000、000地號土地公告現值
    年息5%計算為適當；至於附圖編號0部分土地則應以占用之0
    00地號土地申報地價年息7%、附圖編號0、00部分土地以占
    用之000、000地號土地申報地價年息5%計算為適當。
　㈢依此計算，被上訴人得請求上訴人給付之不當得利金額詳如
    原判決附表「不當得利計算表」所示。惟被上訴人僅一部請
    求上訴人給付附圖編號00、00、0部分自104年12月23日起至
    109年12月31日止之不當得利175,039元，及附圖編號0、00
    部分自104年12月23日起至109年12月31日止之不當得利36,6
    02元，共計211,641元，暨自110年1月1日起至返還附圖編號
    00、00、0部分土地日止按月給付2,903元、至返還附圖編號
    0、00部分土地之日止按月給付631元，共計按月給付3,543
    元之不當得利，核屬有據。
伍、綜上所述，被上訴人依民法第767 條第1 項前段、中段及第
    179 條規定，請求上訴人將如原判決附圖編號00、00、0、0
    、0、00所示地上物拆除，將所占用部分之土地返還予被上
    訴人，並給付被上訴人211,641元，及自110年1月1日起至返
    還上開所占用土地之日止，按月給付3,534元，為有理由，
    應予准許。原審就上開應准許部分，為上訴人敗訴之判決，
    並就此部分為准、免假執行之宣告，核無不合，上訴人上訴
    意旨指摘原判決此部分不當，求予廢棄改判，為無理由，應
    駁回其上訴。
陸、本件事證已臻明確，兩造其餘之攻擊或防禦方法及未經援用
    之證據，經斟酌後認均不足影響判決之結果，自無逐一論駁
    之必要，併此敘明。
柒、據上論結，本件上訴為無理由，依民事訴訟法第449條第1項
    、第78條，判決如主文。　　
中　　華　　民　　國　　111 　年　　10　　月　　12　　日
                  民事第四庭    審判長法　官  林慧貞
　　　　　　　　　　　　　　          法　官  鄭舜元
　　　　　　　　　　　　　　　        法　官  劉惠娟
正本係照原本作成。
如不服本判決，應於收受送達後20日內向本院提出上訴書狀，其
未表明上訴理由者，應於提出上訴後20日內向本院補提理由書狀
（均須按他造當事人之人數附繕本）。因疫情而遲誤不變期間，
得向法院聲請回復原狀。
上訴時應提出委任律師或具有律師資格之人之委任狀；委任有律
師資格者，另應附具律師資格證書及釋明委任人與受任人有民事
訴訟法第466條之1第1項但書或第2項所定關係之釋明文書影本。
如委任律師提起上訴者，應一併繳納上訴裁判費。

                                      書記官  陳文明
　　　　　　　　　　　　　　　　　　　
中　　華　　民　　國　　111 　年　　10　　月　　12　　日